臺灣新竹地方法院民事裁定　　　　　　100年度消債更字第5號
聲　請　人　粘國樑
代　理　人　李宏文律師
上列當事人因消費者債務清理事件聲請更生，本院裁定如下：
    主  文
聲請駁回。
聲請費用由聲請人負擔。
    理  由
一、按債務人對於金融機構因消費借貸、自用住宅借款、信用卡
    或現金卡契約而負債務，在聲請更生或清算前，應提出債權
    人清冊，以書面向最大債權金融機構請求協商債務清償方案
    ，並表明共同協商之意旨；債務人不能清償債務或有不能清
    償之虞者，得依消費者債務清理條例所定更生或清算程序，
    清理其債務，同條例第151 條第1 、3 項亦有明定，所謂「
    不能清償」，係指綜合債務人之財產、信用及勞力（技術）
    總合不足以對已屆清償期之債務，繼續客觀上不能清償債務
    ，始足當之；至「不能清償之虞」，則指債務人之狀況如置
    之不理，客觀上得預見將成為不能清償之情形而言。且消債
    條例之立法目的在於兼顧債權人、債務人雙方之利益，使陷
    於經濟上困境之消費者得以清理債務，採重建型之更生及清
    算型之清算程序雙軌制，利用此兩種程序妥適調整債務人與
    債權人及其他利害關係人間之權利義務關係，保障債權人獲
    得公平受償，並謀求消費者經濟生活之更生機會。加之，倘
    債務人受法院裁定開始更生或清算程序者，其生活、資格、
    權利等均將受限制，該等程序係債務清理之最後手段，於債
    務人無法與債權人協商時，始適用更生程序或清算程序清理
    其債務。是故，依消債條例所定前置協商程序，旨在使金融
    機構與債務人就特定種類之債務清理事務上，利用法院程序
    外解決之協商機制，為迅速有效之自主性解決，而此一程序
    之進行，有賴當事人間之協力配合，本於誠信為基礎，形成
    債務清理之共識，各當事人自應負有最大的誠實協力義務以
    促協商成立，並藉由法院之事後核可，賦予協商內容作為執
    行名義之正當性，若債務人為直接進入更生程序，而與債權
    人於進行協商程序時，消極未盡相關協商義務，或實際上並
    無成立協商之真意，例如不提出資料或同意金融機構調閱債
    務人之財產、收入、業務及信用狀況，造成金融機構無法及
    時取得資訊，使債權人、債務人得充分溝通，或在雙方協商
    債務清償方案內容時，債務人無正當理由推託，或不於該方
    案上簽名、蓋章或按指印，於前置協商程序時故意使協商破
    裂，或債務人無故拒絕協商，則雖有債務協商不成立之形式
    ，然藉由脫法方式造成此等結論，難謂債務人有進行債務清
    理之誠意可言。是以，基於誠實信用之意旨，對於此等脫法
    行為，除難認有進行前置協商程序之外，尚應類推適用消費
    者債務清理條例46條第3 款前段之精神，裁定駁回債務人之
    聲請。再按聲請更生或清算不合程式或不備其他要件者，法
    院應以裁定駁回之，但其情形可以補正者，法院應定期間先
    命補正，消費者債務清理條例第8 條復有明定。
二、聲請意旨略以：聲請人曾於民國97年11月間，與最大債權金
    融機構台新國際商業銀行股份有限公司（下稱台新銀行）請
    求共同協商債務清償方案，惟因伊協商當時無穩定收入，每
    月僅能還款新台幣（下同）5,000 元，致協商不成立。現今
    聲請人任職於瑞士遠東股份有限公司，平均每月收入為30,0
    00元，還款能力已較97年協商時高，然因曾與銀行申請協商
    不成立致無協商還款之管道，又聲請人目前債務總金額高達
    4,612,801 元，縱與各債權銀行個別協商，每期仍須還款約
    35,000元，已高於聲請人每月薪資所得，另聲請人領有重大
    傷病卡，工作收入有限，且需扶養1 名未成年子女及父母親
    ，實有不能清償債務之情事，符合聲請更生之要件，爰向本
    院聲請更生等語。
三、經查：
(一)、聲請人97年度所得2,200 元，98年度所得307,285 元，有稅
    務電子閘門財產所得調件明細表足憑。聲請人自承97年11月
    間與最大債權銀行台新銀行進行前置協商，當時收入僅約2
    萬5 千餘元（見100 年3 月1 日陳報狀），聲請人自99年5
    月20日開始任職於瑞士遠東股份有限公司，以聲請人所提出
    之99年6 月至11月薪資單觀之，其99年6 月薪資收入實領金
    額為45,480元、99年7 月薪資收入實領金額為38,724元、99
    年8 月薪資收入實領金額為40,850元、99年9 月薪資收入實
    領金額為42,997元、99年10月薪資收入實領金額為29,000元
    、99年11月薪資收入實領金額為31,831元，其平均每月薪資
    收入約為39,042元【計算式：｛（45,480＋38,724＋40,850
    ＋42,997＋29,000＋31,831＋44,414）｝÷7 】＝39,042）
    。
(二)、又聲請人陳報目前積欠無擔保無優先債務總額合計為4,612,
    801 元，是聲請人既已有巨額負債，其生活標準應予以壓縮
    至最低標準，始符公允，蓋消債條例更生、清算制度之立法
    目的，係為使不幸陷入經濟困境之債務人得以清理債務、重
    建生活，並在清理過程中保有符合人性尊嚴之最低基本生活
    ，但非維持債務人過去慣常生活，是於評估債務人是否有不
    能清償債務或有不能清償之虞時，應非由債務人任意主張其
    基本生活費用之數額，而應期待債務人在維持基本生活之條
    件下，於能力範圍內盡力清償債務，是本件聲請人每月生活
    費用應以行政院公布99年台灣省最低生活費用9,829 元（包
    含食、衣、住、行、育、樂所有支出）為計算基準。另聲請
    人主張因離婚單獨扶養未成年子女1 名，然父母對於未成年
    子女之扶養義務，不因結婚經撤銷或離婚而受影響，民法第
    1116條之2 訂有明文，故聲請人對於未成年子女扶養費之計
    算，應以最低生活費用9,829 元，與各扶養義務人共同平均
    分擔，則聲請人每月支出子女之扶養費應以4,915 元（9,82
    9 ÷2 ）計算。聲請人雖主張扶養父親粘榮東、母親粘林洵
    美，每月須共計支付5,000 元縱認為真實，然依聲請人陳報
    聲請人之父親粘榮東、母親粘林洵美每月每人尚有老人津貼
    3,000 元，且育有3 名子女，又聲請人父親粘榮東97年利息
    所得為87,281元、98年利息所得為86,640元、財產總額為92
    3,40 0元，有稅務電子閘門財產所得調件明細表可佐，參酌
    聲請人於負債數百萬元經濟困窘之情形下，聲請人父母尚有
    部分財產收入，並有其他子女可提供扶養，聲請人本應在優
    先清償自身債務之前提下，與其他扶養義務人，進一步協調
    該費用之負擔。則以聲請人現行必要支出應為其自身最低生
    活費用及扶養子女之費用共計14,744元（計算式：9,829 ＋
    4,915 元＝14,744元），目前聲請人之薪資所得約為39,042
    元，扣除必要支出14,744元後，尚餘24,298元可供償債。又
    觀諸聲請人所積欠台新銀行之債務明細中，聲請人曾以現金
    卡於93年11月提領現金150,000 元、12月提領現金417,000
    元，94年5 月提領250,000 元，又聲請人積欠之各債權人銀
    行信用卡債務明細，其中有於家樂福竹北店消費49,590元（
    新光銀行）、70,470元（國泰世華銀行）、34,800元（國泰
    世華銀行）；大潤發批發倉庫新竹店8,280 元（新光銀行）
    、9,864 元（國泰世華銀行）；衣衣不捨精品服飾店10,000
    元（新光銀行）、27,500元（國泰世華銀行）、15,000元（
    國泰世華銀行）；遠百企業股份有限公司新竹29,582元（國
    泰世華銀行）。參酌消費者債務清理條例更生、清算制度之
    立法目的，係為使不幸陷入經濟困境之債務人得以清理債務
    、重建生活，並在清理過程中保有符合人性尊嚴之最低基本
    生活，但非維持債務人過去之慣常生活，是於評估債務人是
    否有不能清償債務或有不能清償之虞時，應非由債務人任意
    主張其基本生活費用之數額，而是債務人應在維持基本生活
    之情況下，於能力範圍內盡力清償債務；否則將造成揮霍無
    度致難以履行者，反而更容易進入更生程序之不合理現象。
    本件聲請人主張其前依消費者債務清理條例之規定，於97年
    11月向最大債權金融機構台新銀行進行債務協商而不成立，
    該通知書上係記載聲請人失業無工作「無法負擔任何還款條
    件」，有聲請人提出之97 年11 月28日前置協商不成立通知
    書在卷可稽。然而，聲請人目前已有工作且平均薪資約為39
    ,042元，即應再本於最大誠意再予銀行進行協商，且經本院
    函詢最大債權銀行台新銀行，該銀行函覆可提供之清償方案
    最長為180 期，利率最低為0 ％，其餘債權人銀行亦多表示
    可提供同上還款條件，以聲請人所述其債務總額4,612,801
    元計算，每月還款金額約為25,627元，此項金額與聲請人可
    供償債金額24,298元相距甚微，本件聲請即與消債條例第3
    條之「不能清償債務或有不能清償之虞」要件不符。
(三)、綜上所述，聲請人前次係以其失業「無法負擔任何還款條件
    」而協商不成立，聲請人目前已有工作平均薪資收入39,042
    元，然聲請人並未再與債權人進行協商，率爾聲請依更生程
    序清理其債務，堪認聲請人無參與前置協商之誠意，形同未
    確實踐行前置協商程序，且此欠缺不能補正，而與消債條例
    第151 條所定要件不符，聲請人聲請更生於法未合，應予駁
    回。
四、爰依消費者債務清理條例第8 條、第15條、第151 條第1 項
    、第5 項但書，民事訴訟法第95條、第78條，裁定如主文。
中    華    民    國   100    年    4     月    1     日
                    民事第一庭法  官  林麗玉
以上正本係照原本作成。
如不服本裁定，應於裁定送達後10日內，以書狀向本院提出抗告
，並繳納抗告費新臺幣1千元。
中    華    民    國   100    年    4     月    1     日
                              書記官  鄧雪怡